臺灣高等法院民事判決
110年度重上字第429號
上  訴  人  李熙苑  
            李熙文  

共      同
訴訟代理人  王啟安律師
被上訴人    李聖凱  
訴訟代理人  趙仕傑律師
上列當事人間請求給付分配款事件，上訴人對於中華民國110年3
月31日臺灣新竹地方法院109年度重訴字第128號第一審判決提起
上訴，本院於111年1月5日言詞辯論終結，判決如下：
    主      文
原判決廢棄。　　 
被上訴人應分別給付上訴人李熙苑、李熙文各新臺幣伍佰零玖萬
柒仟元，及自民國一0九年三月十日起至清償日止，按週年利率
百分之五計算之利息。
第一、二審訴訟費用均由被上訴人負擔。
本判決所命給付於上訴人李熙苑、李熙文各以新臺幣壹佰陸拾玖
萬玖仟元供擔保後得假執行，但被上訴人如各以新臺幣伍佰零玖
萬柒仟元分別為上訴人李熙苑、李熙文預供擔保，得免為假執行
。
    事實及理由
壹、程序方面：
    當事人於第二審不變更訴訟標的，而補充或更正事實上或法
    律上之陳述者，非為訴之變更或追加，此觀民事訴訟法第46
    3條準用第256條規定甚明。上訴人於原審已主張兩造之父李
    連煒與兩造均成立附條件之贈與契約，條件為被上訴人出賣
    臺北市○○區○○段○○段000○000地號、權利範圍均為10000分之
    333之土地，及其上門牌號碼臺北市○○區○○路0段00號9樓、
    權利範圍全部之建物（下稱系爭房地）時應分配價金各百分
    之15予上訴人，兩造間因此存有利益第三人約款，而本於上
    開契約請求被上訴人給付分配款（見原審卷第12至13頁）。
    嗣主張李連煒與被上訴人之間確有贈與之意思（見本院卷第
    234頁），而追加贈與契約並請求為同一給付。核其所訴，
    均本於上開贈與契約並所附條件之約定，請求被上訴人給付
    售屋分配款。至其先後引用附條件或利益第三人約款之請求
    ，僅屬補充法律上之陳述，並未變更其訴訟標的，非屬訴之
    變更或追加，合先敘明。
貳、實體方面：
一、上訴人主張：兩造為姊弟關係，系爭房地為兩造之父李連煒
    向訴外人李碧秀購買而指定登記於被上訴人名下，李連煒購
    入前已當兩造姑姑李名伶之面，對被上訴人言明系爭不動產
    係留予兩造，僅先登記於被上訴人名下，將來如出售系爭不
    動產，應由被上訴人取得七成款項，餘由伊等平分，並得兩
    造同意，李連煒就系爭房地將來出售之價金與兩造成立被上
    訴人應給付予伊等各15％之附條件贈與契約，並具利益第三
    人即伊等之約定，是以李連煒將系爭房地登記予被上訴人名
    下，渠等間依前開約定亦應存在借名登記及附帶條件給付金
    錢之混合契約。嗣李連煒於民國100年4月28日住院期間，再
    將前揭內容併財產分配形諸文字託人繕打作成家書（下稱系
    爭家書），並親自簽名其上後交付予上訴人李熙文（下稱李
    熙文）。後李連煒於同年月30日病故，兩造就系爭房地即存
    有借名登記約定，即被上訴人做為系爭房地之登記名義人，
    並由被上訴人決定是否及何時出售，但如被上訴人出售後所
    得應依伊等二人與被上訴人為三比七之比例分配予伊等二人
    （下稱系爭借名登記約定）。兩造於被上訴人成年退伍後亦
    曾多次論及此事，被上訴人表示會將售屋款項給伊等。被上
    訴人於107年1月間逕自將系爭不動產出售，得款新臺幣（下
    同）3,398萬元，系爭借名登記約定所附條件已成就，惟被
    上訴人竟未依上開約定分配予伊等，經伊等請求仍拒不給付
    。伊等爰依系爭借名登記及附帶條件給付金錢之混合契約、
    民法第269條利益第三人契約、贈與契約及不當得利法律規
    定，擇一請求被上訴人應給付伊等各509萬7,000元暨法定遲
    延利息之判決。原審為上訴人敗訴之判決，上訴人提起上訴
    ，於本院聲明：㈠原判決廢棄。㈡被上訴人應給付上訴人李熙
    苑、李熙文每人各509萬7,000元，及自起訴狀繕本送達翌日
    起至清償日止，按年利率百分之5計算之利息。㈢願供擔保請
    准宣告假執行。
二、被上訴人則以：李連煒於89年間將其所有門牌號碼臺北市○○
    區○○○路0段000巷00號4樓房屋暨其所坐落基地應有部分（下
    稱系爭金山南路房地）贈與伊，復於100年4月間出售，並將
    所得價金用以支付系爭房地價金，是系爭房地確係伊單獨所
    有，伊未與李連煒或上訴人成立借名登記契約。伊未曾見過
    系爭家書，不知其內容，系爭房地亦未依系爭家書所載進行
    信託，況系爭家書作成時，伊尚未成年，李連煒為伊法定代
    理人，有違雙方代理原則，如其為不利伊之法律行為，亦因
    違反民法第1088條第2項但書而無效。且伊未聽聞或同意上
    訴人所主張按比例分配價金一事，兩造間未存在借名登記及
    贈與契約，自無不當得利之適用等語，資為抗辯。並答辯聲
    明：上訴駁回。如受不利判決，願供擔保請准宣告免為假執
    行。
三、經查，兩造為姊弟關係，兩造之父親李連煒100年4月30日因
    病亡故，系爭家書為李連煒所立，系爭房地係李連煒於100
    年2月24日所購買並登記被上訴人名下，被上訴人於107年1
    月間售出系爭房地，價金3,398萬元，又系爭金山南路房地
    原為李連煒所有，並於89年12月11日以贈與為原因，移轉登
    記予被上訴人名下，後於100年4月20日出賣移轉登記予第三
    人李名伶等情，有上訴人戶籍謄本、李連煒死亡證明書及除
    戶戶籍謄本（見原審家事卷第10至13頁）、系爭家書-爸爸
    最後的愛（見原審家事卷第19頁）、系爭房地所有權買賣移
    轉契約書、土地及建物登記謄本（見原審家事卷第14至18頁
    ）、系爭房地所有權狀（見原審家事卷第22至24頁）、系爭
    房地買賣實價登錄網站公示資料（見原審家事卷第25頁）、
    系爭金山南路房地之地籍異動索引（見原審家事卷第88至89
    頁）、系爭金山南路房地之建築改良物贈與所有權移轉契約
    書及贈與稅免稅證書（見原審卷第49至52頁）可按，並為兩
    造所不爭，是上開事實均堪認定。
四、上訴人主張李連煒於100年農曆年期間，向兩造表示購買系
    爭房地雖登記在被上訴人名下，惟將來變賣時被上訴人可分
    配到七成款項，其餘款項由上訴人平分（各15％），並於100
    年4月28日親筆簽名為系爭家書，載明系爭房地之前開處理
    方式，系爭房屋既已價售得款3,398萬元，爰依系爭借名登
    記及附帶條件給付金錢之混合契約、民法第269條利益第三
    人契約、贈與契約及不當得利等法律關係，請求擇一為被上
    訴人應給付上訴人各509萬7,000元及法定遲延利息之判決，
    則為上訴人否認並以前詞置辯，茲析述如下：
　㈠李連煒與被上訴人間，就系爭房地應成立附有負擔之贈與，
    不存在借名登記關係。
　⒈按民法第412條以下所稱附有負擔之贈與，係指贈與契約附有
    約款，使受贈人負擔應為一定給付之債務者而言。該負擔係
    一種附款，乃贈與契約之一部，本質上仍為贈與，以贈與為
    主、負擔為從，並無兩相對酬或互為對價之性質。故附有負
    擔之贈與，屬於單務、無償契約，而非雙務、有償契約（最
    高法院100年度台上字第860號民事裁判參照）。又借名登記
    契約，謂當事人約定一方將自己之財產以他方名義登記，而
    仍由自己管理、使用、處分，他方允就該財產為出名登記之
    契約，其成立側重於借名者與出名者間之信任關係，在性質
    上應與委任契約同視。查兩造對於系爭家書為李連煒於100
    年4月28日所簽立之事實均無爭執（見本院卷第145頁），觀
    諸系爭家書之內容，其中第3條有關系爭房地係約定「①已辦
    理信託15年，雖權狀僅登記聖凱一人之名，但實際持份為熙
    苑15%、熙文15%、聖凱70%。②本屋所有相關費用為使用者付
    費，姐弟三人應依使用比例共同分攤及維護。③信託期間若
    有租賃，則一律由名伶姑姑協助處理租約及租金收入之使用
    調度。④若信託解除後本屋有出售情事，則姐弟三人始能依
    上述持份比例分配金錢，但爸爸仍希望三姐弟能全力保有此
    屋。⑤房屋於信託期間是否出租或信託期滿後是否出售仍以
    聖凱權益為主且須向名伶姑姑徵詢意見。」，並於備註事項
    加記⓵上述所有費用委請名伶姑姑代管15年與南昌路房屋信
    託一併到期，剩餘之專戶餘額再請名伶姑姑與聖凱一同規劃
    等語，可知李連煒雖將系爭房地所有權移轉登記予被上訴人
    ，但實際持份為上訴人2人各15%，被上訴人為70%，將來出
    售時亦按上開比例分配價金，李連煒既是以房地實際持份分
    配予兩造，核屬贈與，渠等間自無存在借名登記之法律關係
    。
　⒉被上訴人雖抗辯稱：被上訴人完全不知道有這份家書的存在
    ，被上訴人過戶登記南昌路房子的緣由是因為父親之前把贈
    與之金山南路的房子賣掉，把部分賣屋款項用以清償李連煒
    與兩造大姑李碧秀的債務之後，再買南昌路房子還給被上訴
    人，所以被上訴人認為不論金山南路或南昌路的房子都是屬
    於被上訴人的特有財產，被上訴人在當時是未成年，其記載
    是沒效力等語。然依證人即受李連煒委託處理系爭家書事宜
    之兩造姑姑李名伶證稱：「（提示原證五〈系爭家書〉，是否
    知道這份書稿？是否知道房子處理的問題？）知道，李連煒
    希望賣金山南路的房子贖回南昌路的房子給小孩。南昌路房
    子因為他跟大姐有借貸的債務關係，他必須要拿一些錢才能
    換回來，他只有金山南路可以賣，所以他打算賣掉金山南路
    房子。在我印象中金山南路的房子都是李連煒的，何時變成
    被告〈下稱被上訴人〉的我也不知道。李連煒拜託我買金山南
    路的房子，我買了之後把錢給李連煒，李連煒拿去給大姐，
    南昌路的房子才登記在被上訴人名下」、「（書稿中的信託
    是什麼意思？）他想這樣做，但是我不知道是不是他身體惡
    化了，就沒有信託」、「（是否知道登記在被上訴人名下的
    過程？）知道，李連煒說如果有一天被上訴人要變賣房子，
    姐姐可以拿15%的錢」、「（100年的農曆年間，有無跟原告
    〈下稱上訴人〉及被上訴人碰面？）有，時間在除夕那天，他
    們到我家圍爐，（原證五第三條第一點，這樣的內容在農曆
    除夕期間，李連煒有無提過這個安排？）李連煒沒有說信託
    ，但是有說將來想要這樣分配」、「（當時李連煒的三名子
    女聽聞後做何表示？）上訴人二人說爸爸要怎樣就怎樣，被
    上訴人就聳聳肩說好」、「（請提示原證11〈金山南路房地
    之建築改良物贈與所有權移轉契約書及贈與稅免稅證書〉，
    金山南路房產在88年已經由李連煒贈與給被上訴人，為何會
    如此？）我本來就覺得那間房是李連煒的。他那段時間公司
    很多官司，或許他怕有官司的原因有移轉給小孩，我就不清
    楚了」、「（金山南路房子過戶時，被上訴人是否已經成年
    ？）應該還沒」等語甚詳（見原審卷第39至43頁），又證人
    即上訴人李熙苑之配偶許浤賓亦證稱：「（106年是否有跟
    被上訴人說如果〈系爭房地〉賣掉的話，會是怎麼樣？）我跟
    我太太跟被上訴人說希望他不要賣，如果他賣掉了，依照約
    定我們可以跟被上訴人各分15%，被上訴人說好他知道了，
    他了解」等語明確（見原審卷第67頁），證人即兩造姑姑李
    名媛證稱：「（證人是否知道李連煒名下曾經擁有過金山南
    路2段192巷31號四樓的房產？）我知道。李連煒是我父親生
    前約80幾年間贈與過戶給他的。」、「（李連煒於入監前有
    無跟證人提過想將他名下的財產〈包括金山南路的房產〉做一
    些安排處理？）有，他因為涉犯刑案，怕財產被查封，之前
    有找我跟我妹妹(按即李名伶)商量，是否先把他金山南路的
    房子先過戶到我跟我妹妹其中一人名下，也就是借名登記。
    但是因為我們各有家庭，所以沒有同意他這個作法。我們建
    議他過戶給被上訴人李聖凱，李聖凱是他最小兒子約6、7歲
    （或7、8歲），李連煒是爸爸仍是監護人，將來要處理該房
    子，仍是由李連煒處理比較方便，李連煒當場也覺得這樣處
    理可以。李連煒有三個小孩，他當時是說先登記在李聖凱名
    下，以後他要分配的話他比較方便處理。」等語甚詳（見本
    院卷第156至157頁），均核與證人李名伶所證情節相符，審
    之李連煒書立系爭家書後，隨即於100年4月30日過世（見原
    審家事卷第10至13頁），自無充裕時間完成信託事宜，而證
    人李名伶既係受李連煒委託處理系爭家書事宜之人，且為兩
    造姑姑，所證自無偏頗而為可採，依證人二人上開所證可知
    ，李連煒雖於88年間將系爭金山南路房產以贈與為原因登記
    予被上訴人，然依其嗣後將該房地出賣，再用已得價金部分
    償還積欠大姐之債務，部分用以贖回系爭房地（見原審卷第
    85頁），顯示其對系爭金山南路房產擁有絕對之處分權，僅
    因擔心自身經營之公司官司影響，始借用被上訴人為登記名
    義人，其後李連煒於100年農曆年除夕就系爭房地即有如系
    爭家書之前述安排，且已徵得兩造之同意，否則，倘如被上
    訴人所辯不論金山南路或南昌路的房子依民法第1088條規定
    都是屬於被上訴人的特有財產，衡情被上訴人又何須同意李
    連煒之前述安排，將出售價金之三成歸上訴人二人取得，被
    上訴人前揭抗辯系爭房地屬伊特有財產云云，顯違常情，應
    無可採，再綜合上開家書所載「本屋有出售情事，則姐弟三
    人始能依上述持份比例分配金錢，但爸爸仍希望三姐弟能全
    力保有此屋」等情，已足認定李連煒應係將系爭房地贈與被
    上訴人，同時附有以房地出售為停止條件，於條件成就時兩
    造始能依上述持份比例分配金錢，其與被上訴人間，就系爭
    房地應成立附有負擔之贈與，不存在借名登記關係。又審諸
    李連煒系爭家書之處理方式，是以附有負擔之贈與系爭房地
    方式，分配實際持份（即應有部分）為上訴人2人各15%，被
    上訴人為70%，其行為就兩造而言均屬純獲法律上利益，即
    符民法第77條但書之要件，自非無效，且本件既屬贈與之單
    務契約，乃屬民法第106條但書法定代理人專履行債務之情
    形，亦無違反禁止雙方代理規定，從而，被上訴人此部分之
    抗辯，亦無可採。
　㈡李連煒與被上訴人間，就系爭房地所賣得價金應分予上訴人
    各15%部分，成立利益第三人契約，上訴人就系爭房地出售
    之價金各15%部分，對被上訴人有直接請求給付之權。
　⒈按以契約訂定向第三人為給付者，要約人得請求債務人向第
    三人為給付，其第三人對於債務人，亦有直接請求給付之權
    ，民法第269條第1項定有明文。承前述，可知本件李連煒應
    係將系爭房地贈與被上訴人，同時附有以房地出售為停止條
    件，於條件成就時兩造始能依上述持份比例分配金錢，其中
    就系爭房地所賣得價金應分予上訴人各15%部分，自屬於李
    連煒與被上訴人間之贈與契約訂定應逕向第三人（即上訴人
    ）為給付之約款，而成立利益第三人契約。從而，上訴人依
    前揭民法第269條第1項後段規定，就系爭房地出售之價金各
    15%部分，對被上訴人有直接請求給付之權。被上訴人雖又
    抗辯本件並未辦理信託，故亦不能進行價金分配云云，經查
    系爭家書固載有信託15年之情形，但嗣後並未辦理信託，且
    早已歸由被上訴人管理，並據證人李名伶即系爭家書記載之
    受託人證述如前(見原審卷第41頁)，而依李連煒書立系爭家
    書目的及真意，係終局分配系爭房地出售價金予兩造，並無
    未經信託上訴人即不得分配價金，而全歸被上訴人之意思，
    是被上訴人此部分所辯，亦不足據。
　⒉查被上訴人已於107年1月間售出系爭房地，得價金3,398萬元
    ，有系爭房地買賣實價登錄網站公示資料（見原審家事卷第
    25頁），並為被上訴人所不爭執（見本院卷第145頁），則
    上訴人依前開規定，就系爭房地出售之價金各15%即509萬7,
    000元，對被上訴人自有直接請求給付之權。從而，上訴人
    依附負擔之贈與及民法第269條第1項後段規定請求被上訴人
    應給付上訴人李熙苑、李熙文每人各509萬7,000元，及自起
    訴狀繕本送達翌日即109年3月10日（送達證書見原審家事卷
    第33頁）起至清償日止，按年利率百分之5計算之利息，自
    屬有據，應予准許。又本件上訴人之訴係選擇合併，上訴人
    依上揭規定所為請求已為有理由，則上訴人主張依其餘系爭
    借名登記及附帶條件給付金錢之混合契約及不當得利等法律
    關係所為請求部分，即無庸再論，附此敘明。
五、綜上所述，上訴人依附負擔之贈與及民法第269條第1項後段
    規定之法律關係，求為命被上訴人應給付上訴人李熙苑、李
    熙文每人各509萬7,000元，及自起訴狀繕本送達翌日即109
    年3月10日起至清償日止，按年利率百分之5計算之利息，自
    屬正當，應予准許。原審為上訴人敗訴之判決，尚有未洽，
    上訴論旨指摘原判決不當，求予廢棄改判，為有理由，爰由
    本院廢棄改判如主文第二項所示。兩造均陳明願供擔保宣告
    准免假執行，經核均無不合，爰分別酌定相當擔保金額准許
    之。
六、本件事證已臻明確，兩造其餘之攻擊或防禦方法及所用之證
    據，經本院斟酌後，認為均不足以影響本判決之結果，爰不
    逐一論列，附此敘明。
七、據上論結，本件上訴為有理由，依民事訴訟法第450條、第7
    8條、第463條、第390條第2項、第392條第2項，判決如主文
    。
中　　華　　民　　國　　111 　年　　1 　　月　　26　　日
                  民事第十六庭  
                      審判長法  官  朱耀平 
                            法  官  邱育佩
                            法  官  呂明坤 
正本係照原本作成。
如不服本判決，應於收受送達後20日內向本院提出上訴書狀，其
未表明上訴理由者，應於提出上訴後20日內向本院補提理由書狀
（均須按他造當事人之人數附繕本）上訴時應提出委任律師或具
有律師資格之人之委任狀；委任有律師資格者，另應附具律師資
格證書及釋明委任人與受任人有民事訴訟法第466條之1第1項但
書或第2項所定關係之釋明文書影本。如委任律師提起上訴者，
應一併繳納上訴審裁判費。
中　　華　　民　　國　　111 　年　　1 　　月　　26　　日
　　　　　　　　　　　　　
　　　　　　　　　　　　　  書記官  張淑芳